ACORDAO-COMPLETO-2532295

ACÓRDÃO 9254/2022 ATA 41/2022 - PRIMEIRA CÂMARA

VISTOS, relatados e discutidos estes autos de recurso de reconsideração interposto pela União Nacional dos Estudantes contra o Acórdão 13916/2020-TCU-Primeira Câmara, mantido pelo Acórdão 3997/2021-TCU-Primeira Câmara.
ACORDAM os Ministros do Tribunal de Contas da União, reunidos em Sessão da 1ª Câmara, com fundamento nos artigos 32, inciso I, e 33 da Lei 8.443/1992, em:
9.1. conhecer do recurso de reconsideração para, no mérito, negar-lhe provimento:
9.2. dar ciência desta deliberação ao recorrente e aos demais interessados.

Recurso de reconsideração em tomada de contas especial

Primeira Câmara

Entidades e Órgãos do Governo do Estado de São Paulo.

3. Interessados/Responsáveis/Recorrentes:
3.1. Responsáveis: Gustavo Lemos Petta (XXX.202.198-XX); Lucia Kluck Stumpf (XXX.167.810-XX); Rovilson Sanches Portela (XXX.002.831-XX); União Nacional dos Estudantes (29.258.597/0002-31).
3.2. Recorrente: União Nacional dos Estudantes (29.258.597/0002-31).

13.1. Ministros presentes: Benjamin Zymler (na Presidência), Walton Alencar Rodrigues (Relator) e Jorge Oliveira.
13.2. Ministros-Substitutos presentes: Augusto Sherman Cavalcanti e Weder de Oliveira.

ACORDAO-COMPLETO-2578635

Acórdão 2974/2023 - Primeira Câmara

WALTON ALENCAR RODRIGUES

Ministro Bruno Dantas.

Adoto, como relatório, instrução cuja proposta foi acolhida pelo escalão dirigente da Secretaria de Recursos e pelo Ministério Público junto ao TCU:
INTRODUÇÃO
Trata-se de recurso de reconsideração interposto pela União Nacional dos Estudantes (UNE) (peças 156-160) contra o Acórdão 13916/2020-TCU-Primeira Câmara, da relatoria do Ministro Bruno Dantas (peça 98) , mantido pelo Acórdão 3997/2021-TCU-Primeira Câmara (peça 130) .
1.1.	A deliberação recorrida apresenta o seguinte teor:
9.1. acolher parcialmente as alegações de defesa apresentadas, em conjunto, pela União Nacional dos Estudantes - UNE, por seus presidentes e tesoureiro geral, Gustavo Lemos Petta, Lúcia Kluck Stumpf e Rovilson Sanches Portela;
9.2. com fundamento nos arts. 1º, inciso I, 16, inciso II, da Lei 8.443/1992, julgar regulares com ressalva as contas de Lúcia Kluck Stumpf, dando-lhe quitação;
9.3. com fundamento nos arts. 1º, inciso I, 16, inciso III, alíneas "b" e "c", 19 e 23, inciso III, da Lei 8.443/1992, julgar irregulares as contas da União Nacional dos Estudantes - UNE, de Gustavo Lemos Petta e de Rovilson Sanches Portela, e condená-los solidariamente ao pagamento das quantias a seguir especificadas, com a fixação do prazo de 15 (quinze) dias, a contar da notificação, para comprovarem, perante o Tribunal (art. 214, inciso III, alínea "a", do Regimento Interno) , o recolhimento da dívida aos cofres do Fundo Nacional de Cultura, atualizada monetariamente e acrescida dos juros de mora, calculados a partir das datas discriminadas, até a data do recolhimento, na forma prevista na legislação em vigor;
9.3.1. União Nacional dos Estudantes - UNE, Gustavo Lemos Petta e Rovilson Sanches Portela, solidariamente:
	VALOR ORIGINAL (R$) 
	DATA DA OCORRÊNCIA
	DÉBITO/CRÉDITO

	400.000,00
	23/1/2007
	D

	6.000,00
	12/3/2007
	D

	8.970,97
	3/12/2009
	C

	6.105,34
	7/4/2011
	C

9.3.2. União Nacional dos Estudantes - UNE, individualmente:
	VALOR ORIGINAL (R$) 
	DATA DA OCORRÊNCIA

	2.346,69
	31/1/2008

9.4. aplicar individualmente à União Nacional dos Estudantes - UNE, a Gustavo Lemos Petta e a Rovilson Sanches Portela, a multa de R$ 80.000,00 (oitenta mil reais) com fulcro no art. 57 da Lei 8.443/1992 c/c o art. 267 do Regimento Interno do TCU, fixando-lhes o prazo de quinze dias, a contar da notificação, para que comprovem, perante o Tribunal (art. 214, III, alínea "a", do Regimento Interno do TCU) , o recolhimento da dívida aos cofres do Tesouro Nacional, atualizada monetariamente desde a data desde acórdão até a do efetivo recolhimento, se pagas após o vencimento, na forma da legislação em vigor;
9.5. autorizar, desde logo, a cobrança judicial das dívidas, caso não atendidas a notificação, na forma do disposto no art. 28, inciso II, da Lei 8.443/1992;
9.6. autorizar, desde logo, caso requerido, nos termos do art. 26 da Lei 8.443/1992, e do art. 217 do Regimento Interno/TCU, o parcelamento das dívidas em até 36 (trinta e seis) parcelas, atualizadas monetariamente até a data do pagamento, esclarecendo que a falta de pagamento de qualquer parcela importará no vencimento antecipado do saldo devedor (§ 2º do art. 217 do Regimento Interno/TCU) , sem prejuízo das demais medidas legais previstas;
9.7. encaminhar cópia desta deliberação, acompanhada do relatório e voto que a fundamentam, ao Procurador-Chefe da Procuradoria da República no Estado de São Paulo, nos termos do § 3º do art. 16 da Lei 8.443/1992 c/c o § 7º do art. 209 do Regimento Interno do TCU;
9.8. dar ciência deste acórdão aos responsáveis e à Secretaria Especial de Cultura. (grifo nosso) 
HISTÓRICO
A presente tomada de contas especial (TCE) foi instaurada pelo Ministério da Cultura (MinC) , em desfavor da União Nacional dos Estudantes (UNE) , e de seus então presidentes, Gustavo Lemos Petta e Lúcia Kluck Stumpf, e tesoureiro-geral, Rovilson Sanches Portela, em face da impugnação parcial de despesas do Convênio 550/2006-Siafi/Siconv 579964 (peça 3, p. 387-389) .
2.1.	A avença controvertida, integralmente custeada por recursos federais, no importe de R$ 436.783,00 (peça 1, p. 206 e 252) , vigeu no período de 27/12/2006 a 31/7/2008 (peça 1, p. 214-216 e 358; e peça 2, p. 46) e teve por objeto a implementação do projeto "Cinema UNE em Movimento" com o fito de exibir e debater, gratuitamente, longas-metragens nacionais em universidades do país em comemoração aos 70 anos da UNE (peça 1; p. 202) . 
2.2.	Após regular citação solidária da entidade convenente e de seus representantes legais (peças 21-27 e 34-36) , foram apresentadas as alegações de defesa (peças 40-50 e 63-64) cuja análise empreendida pela unidade técnica (UT) responsável opinou pela sua rejeição parcial e pela condenação solidária dos responsáveis ao débito, no valor nominal de R$ 229.885,09, corrigido e acrescido de juros de mora, bem como pela cominação individual de multa (peças 52 e 66) . 
2.3.	Por sua vez, ao apreciar o feito, a Primeira Câmara deste Tribunal determinou o retorno dos autos à UT, por meio do Acórdão 11.066/2019, da relatoria do Excelentíssimo Ministro Bruno Dantas, a fim de sanear lacunas referentes ao estabelecimento do nexo de causalidade da aplicação dos recursos públicos, mediante conciliação bancária; à individualização das condutas dos ex-gestores e à verificação de possível responsabilidade solidária de tesoureiro-geral sucessor (peça 72) .
2.4.	Em adimplemento ao aludido aresto, a análise prescrita (peça 87) registrou dissenção com as conclusões pretéritas formuladas no sentido de: 
a) insubsistência do liame causal entre o repasse federal e as despesas realizadas no montante de R$ 408.346,69,00;
b) exclusão da responsabilidade de Lúcia Kluck Stumpf e do tesoureiro-geral sucessor, Harlen Oliveira Cunha, pelo dano ao erário apurado no feito; e
c) condenação da entidade convenente e de Gustavo Lemos Petta e Rovilson Sanches Portela ao ressarcimento aos cofres do Fundo Nacional de Cultura dos valores impugnados, sendo R$ 406.000,00 solidariamente entre todos os responsáveis e R$ 2.346,69, individualmente, à UNE, bem como aplicação individual de multa.
2.5.	O entendimento então firmado foi acolhido por parecer do Ministério Público junto ao TCU (MPTCU) à peça 90.
2.6.	Passo seguinte, os autos foram submetidos à julgamento, prolatado por meio do Acórdão 13916/2020-TCU-Primeira Câmara, da relatoria do Excelentíssimo Ministro Bruno Dantas (peça 98) , que reputou irregular as contas da UNE e de Gustavo Lemos Petta e Rovilson Sanches Portela, condenando-os, solidariamente, ao ressarcimento dos débitos apurados, e, individualmente, ao pagamento de multa no valor de R$ 80.000,00.
2.7.	Irresignada, a UNE opôs embargos de declaração em face do aludido julgado que foram conhecidos, e, no mérito, rejeitados, consoante Acórdão 3997/2021-TCU-Primeira Câmara (peça 130) .
2.8.  	Por fim, a UNE interpôs o presente recurso de reconsideração, postulando, a reforma do aresto exordial para que sejam reputadas regulares com ressalvas as contas ora impugnadas ou, alternativamente, reconhecida a boa-fé dos responsáveis, a fim de fixar-lhes novo e improrrogável prazo para recolhimento do débito, com afastamento dos juros e multa então cominados, na forma do art. 12, §§ 1º e 2º, da Lei 8.443/1992, e do art. 202, §§ 2º e 3º, do Regimento Interno do TCU (peça 156, p. 63) . 
EXAME DE ADMISSIBILIDADE
	Reitera-se o exame de admissibilidade contido nas peças 161-162, em que se propôs o conhecimento do presente recurso, nos termos dos arts. 32, inciso I, e 33, da Lei 8.443/1992, suspendendo-se, para todos os devedores solidários, os efeitos dos subitens 9.3, 9.3.1., 9.3.2, 9.4 e 9.5 do Acórdão 13916/2020-TCU-Primeira Câmara. 
1.1. Em anuência a apreciação realizada, o Excelentíssimo Senhor Ministro Walton Alencar Rodrigues conheceu do presente recurso de reconsideração, mediante despacho acostado à peça 167.
EXAME DE MÉRITO
4. Delimitação do recurso
4.1.	Constitui objeto do presente recurso definir se:
a) houve prescrição do débito e da multa; 
b) são insubsistentes as irregularidades ensejadoras da TCE; 
c) são aplicáveis ao ajuste inquinado as disposições do Decreto 8.726/2016; e
e) é possível reconhecer a boa-fé dos responsáveis.
5. 	Da prescrição do débito e da multa 
5.1.	Pleiteia-se no recurso o acolhimento de preliminar de prescrição do débito e das multas cominadas pelos subitens 9.3 e 9.4 do Acórdão 13916/2020-TCU-Primeira Câmara, da relatoria do Excelentíssimo Ministro Bruno Dantas, com espeque nos seguintes argumentos (peça 89, p. 2-5 e 8-14) :
a) reconhecimento, pelo Supremo Tribunal Federal (STF) , da prescritibilidade da pretensão de ressarcimento ao erário fundada em decisão de Tribunal de Contas, conforme apreciação do Recurso Extraordinário 636.886/Alagoas (RE 636.886/AL) , com repercussão geral reconhecida pelo tema 899;
b) existência dos seguintes precedentes jurisprudenciais, todos prolatados pela 1ª Turma do Pretório Excelso, acerca do lustro extintivo aplicável à pretensão punitiva do TCU, em conformidade com os preceitos insculpidos na Lei 9.873/1999: MS 32.201/DF, de 29/9/2017, Relator: Ministro Roberto Barroso; MS 35.940/DF, de 16/6/2020, Relator: Ministro Luiz Fux; MS 34.467 AgR/DF, de 8/3/2021, Relatora: Ministra Rosa Weber; e MS 35.294/DF, de 14/6/2021, Relator: Ministro Marco Aurélio.
b) manifestação esposada pela Secretaria de Recursos do TCU (Serur/TCU) acerca da prescrição quinquenal das pretensões punitivas e reparatórias alicerçadas em decisão dessa Corte de Contas, em consonância ao novel paradigma pacificado pelo STF por meio do RE 636.886/AL; 
c) colmatação das lacunas e incertezas então registradas no item 4 do Acórdão 3997/2021-TCU-Primeira Câmara, da relatoria do Ministro Bruno Dantas, aresto que julgou embargos de declaração anteriormente opostos pelo recorrente, pelas premissas estabelecidas no mencionado estudo da Serur;
d) incidência do cutelo prescricional em relação ao débito e às penalidades impingidas aos responsáveis à vista de a irregularidade sancionada remontar à 23/1/2007 e o ato de ordenação da respectiva citação ser datado de 17/8/2016, consoante marcos temporais reconhecidos pela UT responsável pela instrução do feito à peça 87, p. 14, subitem 62; e
e) aplicação de entendimento fixado pelo STF no MS 35.512 AgR/DF, de 4/6/2019, 2ª Turma, Relator: Ministro Ricardo Lewandowski para fins de reconhecimento dos efeitos fulminantes do lustro extintivo em relação a Gustavo Lemos Petta e a Rovilson Sanches Portela em face de o período de gestão dos referidos responsáveis ter findado em 10/8/2007, conforme atestam documentos à peça 1, p. 64-80 e 314-332, e as respectivas citações remontarem, respectivamente, a 02/09/2016 (peças 18 e 21) e a 14/10/2016 (peças 34-35) .
Análise
5.2.	De fato, conforme assevera a recorrente, no exame da prescrição, a Serur tem adotado os entendimentos detalhados à peça 174, que contém estudo e pronunciamentos anteriores da unidade sobre o tema. Nessas manifestações estão desenvolvidas as seguintes premissas, que serão utilizadas no presente exame:
	a) ao julgar o RE 636.886/AL, o STF conferiu nova interpretação ao art. 37, §5º, da Constituição Federal, fixando a tese de que "é prescritível a pretensão de ressarcimento ao erário fundada em decisão de Tribunal de Contas";
	b) as pretensões punitiva e de ressarcimento devem observar o mesmo regime na atividade de controle externo, dado o objetivo comum da prescrição, de fixar prazo para o Tribunal de Contas agir, para caracterizar o ilícito, identificar seu autor, dimensionar as consequências da conduta e impor as consequências legais, independentemente de tais consequências terem natureza punitiva ou ressarcitória;
	c) até que sobrevenha norma específica, entende-se que a prescrição das pretensões punitiva e de ressarcimento, no processo de controle externo, deve observar o regime da Lei 9.873/1999, na linha dos recentes pronunciamentos do STF a respeito. Assim, sem prejuízo de se realizar o exame da prescrição também segundo o prazo decenal previsto no Código Civil, o critério adotado, na formulação da proposta de encaminhamento, será o da Lei 9.873/1999.
5.3.	No caso em análise, que tem por objeto uma relação jurídica de natureza convenial, o prazo prescricional inicia-se na data em que o responsável pela aplicação dos recursos apresentou a prestação de contas final ao órgão repassador, o que ocorreu em 31/8/2011 (peça 3, p. 373) .
Análise da prescrição segundo os critérios do Acórdão 1441/2016-TCU-Plenário
5.4.	No tocante à pretensão punitiva, o TCU tem aplicado os critérios definidos no Acórdão 1441/2016-TCU-Plenário, que uniformizou a jurisprudência sobre a matéria, consolidando o entendimento pela aplicação da regra geral do Código Civil. Assim, restou decidido que a prescrição ocorre pelo decurso do prazo de dez anos (CC, art. 205) , com início na data de ocorrência da irregularidade, interrompendo-se pelo ato que ordenar a citação, a audiência ou a oitiva da parte.
5.5.	Neste caso, o prazo decenal começou a correr em 31/8/2011, data em que o responsável pela aplicação dos recursos apresentou a prestação de contas final ao órgão repassador (peça 3, p. 373) . 
5.6.	Por sua vez, o ato que ordenou a citação do responsável, em 17/8/2016 (peça 17) , interrompeu o prazo extintivo, conforme previsto no art. 202, inciso I, do Código Civil. 
5.7.	Portanto, entre o marco inicial do prazo decenal e a data do ato que o interrompeu transcorreram menos de dez anos. 
5.8.	Por fim, a prolação do Acórdão condenatório recorrível deu-se em 16/3/2021 (peça 130) .
Análise da prescrição pelo regime da Lei 9.873/1999
5.6.	A Lei 9.873/1999 em seu art. 1º, caput, estabelece o prazo prescricional de cinco anos da "ação punitiva", nos seguintes termos:
Art. 1º. Prescreve em cinco anos a ação punitiva da Administração Pública Federal, direta e indireta, no exercício do poder de polícia, objetivando apurar infração à legislação em vigor, contados da data da prática do ato ou, no caso de infração permanente ou continuada, do dia em que tiver cessado". 
5.7.	O parágrafo primeiro disciplina a chamada prescrição intercorrente:
§1º. Incide a prescrição no procedimento administrativo paralisado por mais de três anos, pendente de julgamento ou despacho, cujos autos serão arquivados de ofício ou mediante requerimento da parte interessada, sem prejuízo da apuração da responsabilidade funcional decorrente da paralisação, se for o caso".
5.8.	O artigo 2º cuida das hipóteses de interrupção da prescrição, conforme abaixo transcrito:
Art. 2o Interrompe-se a prescrição da ação punitiva:
I - pela notificação ou citação do indiciado ou acusado, inclusive por meio de edital;
II - por qualquer ato inequívoco, que importe apuração do fato; (grifo nosso) 
III - pela decisão condenatória recorrível.
IV - por qualquer ato inequívoco que importe em manifestação expressa de tentativa de solução conciliatória no âmbito interno da administração pública federal.
5.9.	No caso em exame, como visto acima, o dies a quo do prazo prescricional teve início no dia em que foi apresentada a prestação de contas final dos recursos aplicados pelo responsável: 31/8/2011 (peça 3, p. 373) .
Interrupção do prazo quinquenal
5.10.	Em respeito ao disposto no art. 2º, II, da Lei 9.873/1999, a prescrição da ação punitiva relativa às irregularidades apuradas nestes autos foi interrompida nas datas a seguir discriminadas pelos atos inequívocos de apuração dos fatos relacionados à fase interna desta TCE:
Quadro 1 - Interrupção da prescrição quinquenal - Fase interna da TCE
	Data
	Ato inequívoco de apuração
	Localização 

	24/5/2012
	Representação formulada pelo MPTCU acerca das irregularidades em diversos convênios firmados entre a União e a UNE, entre os quais, o Convênio 550/2006-Siafi/Siconv 579964.
	peça 1 (TC Processo 016.244/2012-5) 

	27/12/2012
	Despacho do relator da representação objeto do TC Processo 016.244/2012-5, Ministro Raimundo Carreiro, fixando prazo de sessenta dias para que o MinC prestasse informações acerca da prestação de contas do ajuste impugnado.
	peça 87 (TC Processo 016.244/2012-5) 

	25/11/2013
	Despacho do relator da representação objeto do TC Processo 016.244/2012-5, Ministro Raimundo Carreiro, determinando ao MinC a instauração de TCE a vistas das irregularidades apuradas no Convênio 550/2006-Siafi/Siconv 579964.
	peça 106 (TC Processo 016.244/2012-5) 

	14/1/2014
	Informação 001/2014/COPCC/CGFPA/SAv/MinC
	peça 3, p. 377-380 (TC Processo 013.369/2015-6) 

	28/1/2014
	Parecer Técnico 001/2014/COPCC/CGIFA/DGPA/SAv/MinC
	peça 3, p. 387-388 TC Processo 013.369/2015-6

	29/1/2014
	Despacho do ordenador de despesa determinando a instauração de TCE, conforme conclusões do Parecer Técnico 001/2014/COPCC/CGIFA/DGPA/SAv/MinC
	peça 3, p. 389 (TC Processo 013.369/2015-6) 

	13/6/2014
	Relatório da Tomada de Contas Especial 17/2014
	peça 4, p. 64-68 (TC Processo 013.369/2015-6) 

	12/5/2015
	Relatório de Auditoria 55/2015 da Secretaria Federal de Controle Interno 
	peça 4, p. 82-85 (TC Processo 013.369/2015-6) 

	29/5/2015
	Pronunciamento do Ministro de Estado do Cultura
	peça 4, p. 96 (TC Processo 013.369/2015-6) 

Fonte: TC Processo 016.244/2012-5 e TC Processo 013.369/2015-6
5.11.	Já na fase externa do feito, diversos atos impulsionaram os autos no interstício de 9/6/2015, data de sua autuação nesta Corte, até o presente momento e importaram na interrupção da prescrição. Sem pretensão de exaurir todos esses eventos, o quadro abaixo elenca alguns desses marcos impeditivos: 
Quadro 2 - Interrupção da prescrição quinquenal - Fase externa da TCE
	Data
	Evento
	Hipótese Legal
	Localização

	17/8/2016
	Instrução da UT competente 
	2º, II, da Lei 9.873/1999
	peça 16

	30/8/2016
	Expedição de ofícios de citação dos responsáveis 
	2º, I, da Lei 9.873/1999
	peças 22-24

	12/9/2016 a 13/10/2016
	Ciência de ofícios de citação dos responsáveis
	2º, I, da Lei 9.873/1999
	peças 25-27; 33; 35-36

	15/3/2017
	Instrução da UT competente
	2º, II, da Lei 9.873/1999
	peça 52

	29/3/2017
	Parecer do MPTCU
	2º, II, da Lei 9.873/1999
	peça 55

	1/2/2019
	Despacho do Ministro Relator 
	2º, II, da Lei 9.873/1999
	peça 64

	22/3/2019
	Instrução da UT competente
	2º, II, da Lei 9.873/1999
	peça 66

	13/5/2019
	Parecer do MPTCU
	2º, II, da Lei 9.873/1999
	peça 69

	17/10/2019
	Prolação do Acórdão 11066/2019-TCU-Primeira Câmara, Relator Ministro Bruno Dantas
	2º, II, da Lei 9.873/1999
	peça 72

	21/7/2020
	Instrução da UT competente
	2º, II, da Lei 9.873/1999
	peça 87

	28/7/2020
	Parecer do MPTCU
	2º, II, da Lei 9.873/1999
	peça 90

	3/12/2020
	Prolação da decisão condenatória recorrível 
	2º, III, da Lei 9.873/1999
	peça 98

Fonte: TC Processo 013.369/2015-6
5.12.	Assim, tendo em vista que o termo inicial da prescrição dos atos infracionais apurados nestes autos é 31/8/2011 (item 5.9) , depreende-se que transcorreram menos de cinco anos entre esse marco temporal e as datas dos eventos que resultaram na interrupção do prazo extintivo.
5.13.	Ademais, no que concerne a aplicação de entendimento fixado pelo STF no MS 35.512 AgR/DF, de 4/6/2019, 2ª Turma, Relator: Ministro Ricardo Lewandowski para fins de reconhecimento do lustro extintivo em relação a Gustavo Lemos Petta e a Rovilson Sanches Portela, constata-se que também não se operou a prescrição, visto que transcorreram menos de cinco anos entre o final do período de gestão dos referidos responsáveis, em 10/8/2007, e o primeiro ato inequívoco dessa Corte para apuração das irregularidades incorridas.
Prescrição intercorrente
5.14.	Nos termos do art. 1º, § 1º, da Lei 9.873/1999, opera-se a prescrição intercorrente se o processo ficar paralisado por mais de três anos, aguardando "julgamento ou despacho".
5.15.	Note-se que há uma correlação entre essa hipótese e as causas de interrupção da prescrição do art. 2º. Com efeito, uma vez interrompida a prescrição por alguma das hipóteses do art. 2º, o processo não pode ficar inativo, sem qualquer impulso processual relevante, por mais de três anos.
5.16.	Trata-se de prazo específico, não se aplicando nem o prazo geral de cinco anos, nem o prazo especial, da lei penal (§2º) . A finalidade da prescrição intercorrente, com seu prazo próprio, é assegurar eficiência e celeridade nas apurações administrativas. Seria contrário a essa finalidade a paralisação injustificada do processo por período maior que o triênio legalmente estabelecido para a hipótese.
5.17.	Compulsando as datas e os eventos arrolados nos quadros 1 e 2, verifica-se que não se operou a prescrição intercorrente, posto que, tanto na fase interna quanto na fase externa desta TCE, diversos atos impulsionaram os autos a partir do marco inicial do prazo prescricional, em 31/8/2011, até o momento presente, não tendo o feito permanecido paralisado por prazo superior a três anos.
5.18.	Por todo o exposto, conclui-se que o débito e a multa imputados, nestas contas, aos responsáveis não prescreveram pelos critérios estabelecidos na Lei 9.873/1999. 
6. 	Da insubsistência das irregularidades ensejadoras da TCE 
6.1.	A recorrente reputa desarrazoado o débito e multas cominados por esta Corte de Contas, sob o fundamento de que despesas realizadas às expensas do repasse federal foram regularmente suportadas por documentação comprobatória. Nesse diapasão, colacionam os seguintes argumentos de sua irresignação (peça 156, p. 31-43 e 46-62) :
a) 	a condenação em débito vergastada se reveste de enriquecimento ilícito da União visto que o objeto da avença foi cumprido e a respectiva prestação de contas, aprovada pelo ministério concedente, consoante relatório à peça 3, p. 359-37;
b) 	os pareceres pela regularidade das contas do ajuste da lavra da concedente constituem ato jurídico perfeito, estando, portanto, resguardados pelo princípio da segurança jurídica, consagrado no texto constitucional e acolhido pela jurisprudência do TCU;
c) 		suposto processo análogo aos presentes autos (TC 029. 080/2014-2) foi indevidamente utilizado como fundamento do decisum recorrido, sendo os Acórdão 2150/2016-TCU-Plenário-Relator: Ministro Bruno Dantas; 3.624/2013-1ª Câmara- Relator: Ministro Valmir Campelo e 1.186/2009-Plenário-Relator: Ministro Substituto André de Carvalho precedentes mais consentâneos à avaliação das peculiaridades do caso concreto. Nesse sentido, aduzem que insipiência da gestão da UNE, o cumprimento do objeto do convênio com meras falhas formais e a boa-fé dos gestores são suficientes para elidir as falhas impingidas às contas. Ademais, alegam que, nos precedentes jurisprudenciais coligidos, todos os requisitos capazes de escoimar as máculas apuradas também estão presentes no convênio ora impugnado, a saber: c.1) execução do objeto pactuado; c.2) gastos realizados congruentes com as despesas previstas no Plano de Trabalho do ajuste; c.3) natureza formal das falhas constatadas; e c.4) inexistência de elementos adicionais que conduzam a reprovação das contas, a despeito da inobservância das disposições conveniais;   
d) despesas indevidamente glosadas por esta Corte a vista das seguintes justificativas acerca da inconsistência das irregularidades detectadas na execução do ajuste:
d.1) a transferência de R$ 400.000,00 do total de R$ 436.783,00 da conta específica do convênio para conta corrente institucional da UNE foi realizada em virtude de a entidade não possuir gerenciador financeiro da conta específica (token) , fato impeditivo de sua movimentação. Entretanto, não obstante a transferência indevida, o repasse federal foi integralmente alocado em ações previstas no plano de trabalho aprovado, conforme notas fiscais e comprovantes bancários acostados aos autos;
d.2) o saque de R$ 34.000,00 da conta específica do convênio em benefício do escritório Cesnik, Quintino e Salinas Advogados refere-se à contraprestação pela assessoria jurídica, no valor de R$ 28.000,00, e pela assessoria cultural, no montante de R$ 6.000,00, ambos os serviços contemplados no objeto da avença. conforme demonstrado em nota fiscal coligida aos autos. 
d.3) em que pese a suposta realização de despesa com assessoria jurídica acima do valor pactuado no plano de trabalho, no importe de R$ 52.000,00, os gastos empreendidos estão abarcados no objeto da avença, não restando evidenciado qualquer desvio de finalidade na sua contratação, consoante o disposto no art. 89, inciso IV da IN STN 1/1997. Ademais, o montante em referência contempla os serviços de assessoria jurídica, no importe de R$ 28.000,00, valor previsto no item 12.4 do plano de trabalho; e R$ 24.000,00, a título de assessoria cultural, consoante fixado no item 12.2 do aludido programa. Por fim, em que pese serem serviços diversos, foram pagos ao mesmo prestador, qual seja, o escritório Cesnik, Quintino e Salinas Advogados, cujos comprovantes foram compendiados, à época, na prestação de contas do ajuste. Assim, não subsiste o alegado superfaturamento da despesa;
d.4) as despesas realizadas sem relação com objeto do convênio referiram-se a erro de juntada de comprovantes à prestação de contas impugnada e devem, portanto, ser desconsiderados;
	d.5) o depósito em finalidade diversa do estabelecido no termo de convênio, no montante de R$ 2.346,69, decorreu de bloqueio judicial;
d.6) o pagamento indevido de taxas bancárias tratou de equívoco de contabilidade da entidade convenente;
d.7) o valor de R$ 6.000,00 atinente a três gestores de projetos está ínsito em comprovante de pagamento acostado à peça 40, p. 117, cujo somatório compreende os itens 1.1, 1.2, 1.3 e 1.4 do plano de trabalho;
d.8) o montante correspondente a dois tabuladores de pesquisa, na quantia de R$ 800,00, definido no plano de trabalho, deve ser considerado como valor unitário. Dessa forma, a despesa de R$ 1.600,00, constante de nota fiscal à peça 40, p. 174, deve ser integralmente validada;
d.9) o importe de R$ 3.600,00, correspondente a doze agentes culturais, foi majorado por oportunidade da celebração do 1º termo aditivo ao convênio, conforme documento constante da peça 1, p. 396-398, passando à soma de R$ 38.884,00. Dessa forma, o valor então executado nessa rubrica no montante de R$ 27.200,00, conforme notas fiscais às peças 40, p. 185 e 210; 42, p. 40; e 42, p. 124, deve integralmente acolhido;
d.10) a comprovação do valor remanescente de R$ 25.126,48, referente a despesas com a aquisição de 27 passagens aéreas, estão compiladas em duplicata emitida pela empresa Itamaracá Turismo à peça 40, p. 176-180, e nos recibos à peça 41, p. 14, 27 e 48;
d.11) o valor remanescente alusivo a despesas de 81 dias de hospedagem e alimentação, no montante de R$ 8.100,00, pode ser corroborado pelos comprovantes de pagamento acostados à peça 40, p. 90, 103, 104, 115, 120, 135, 137, 138, 146, 147, 149, 164, 165, 167, 168, 182, 183, 186-212, 214, 215, 217 a 247, 250, 251 e 254;  peça 41, p. 1, 6-10, 15, 24, 30, 31, 37, 38, 41, 42, 55, 56, 60, 64, 71, 87, 90, 94, 98, 99, 102, 106-108, 116, 118, 119, 122, 127, 128, 130-132, 134, 136, 139, 141, 144, 145, 148-151, 161, 181, 184, 186, 187, 189, 191, 195 e 196; e peça 42, p. 2, 7, 11-13, 16-19, 21, 23, 25, 27, 31, 34, 37, 38, 46, 47, 54, 60, 62, 71-73, 78, 79, 85, 86, 97, 102, 105, 106, 111, 112, 114, 116, 119, 123, 126, 128, 133, 135, 140 e 143. 
d.12) a nota fiscal constante da peça 41, p. 39 refere-se à rubrica 8.1 do plano de trabalho (infraestrutura técnica da execução do objeto) , sem relação com a capacitação de agentes a que corresponde a rubrica 2.3 (infraestrutura e manutenção) ;
d.13) o valor total dispendido com a aquisição de passagens aéreas previstas no item 5.8 do plano de trabalho foi reduzido para R$ 18.716,00, em decorrência da pactuação do 1º termo aditivo ao Convênio 550/2006. Nesse sentido, o recorrente colaciona os seguintes documentos comprobatórios, acostados à peça 40, emitidos pela empresa Itamaracá Turismo como evidência da regularidade das despesas realizadas à conta do referido item: 
Quadro 3-Despesas com passagens aéreas referentes ao item 5.8 do Plano de Trabalho do Convênio 550/2006
	Identificação do Documento
	Passageiro
	Página
	Valor (R$) 

	ND00016307
	Patricia Moraes
	176
	389,44

	ND00016308
	Patricia Moraes
	176
	1.051,62

	ND00016228
	Italo Jones Marinho
	176
	356,01

	ND00016230
	Natalia Pimenta
	176
	496,28

	ND00016231
	Patricia Suri
	176
	1.188,18

	ND00016232
	Andre Chesini
	176
	476,79

	ND00016233
	Tais Chaves
	177
	467,05

	ND00016235
	Paulo Gois
	177
	521,32

	ND00016236
	Rafaela Marques
	177
	3.483,44

	ND00016237
	Ismak Barros Neto
	177
	672,05

	ND00016239
	Paulo Henrique Cor
	177
	3.059,22

	ND00016240
	Marcio Mota
	177
	1.539,00

	ND00016243
	Antonia Souza
	177
	1.139,81

	ND00016244
	Julio Silva Neto
	177
	686,98

	ND00016245
	Alan Gontijo
	177
	1.086,88

	ND00016246
	Alan Gontijo
	177
	253,01

	ND00016247
	Alan Gontijo
	177
	642,81

	ND00016255
	Joyce Martins
	179
	1.213,51

	Total
	18.723,40

Fonte: TC Processo 013.369/2015-6
d.14) impugnação imotivada da despesa correspondente ao item 5.9 - aluguel de carro - R$ 2.400,00. Não obstante o exposto, o recorrente esclarece que o montante correspondente a esta rubrica está incluído no valor já restituído pela UNE;
d.15) a nota fiscal atestando a contratação de provedor prevista no item 5.11 do plano de trabalho está acostada à peça 40, p. 116;
d.16) os documentos corroboradores do valor remanescente atinente ao item 8.1 do plano de trabalho (projetos, tela e som completo) estão coligidos às peças 41, p. 39; e 42, p. 48;
d.17) os documentos comprobatórios de R$ 240,00 referente à despesa prevista no item 9.8 do plano de trabalho (correios) , seguem relacionados à peça 40, p. 91, 94, 106-107;
d.18) os documentos atestadores da execução de R$ 8.267,01 no âmbito do item 10.1 do plano de trabalho do ajuste (despesas diversas) , no montante de R$ 19.440,00, estão acostados à peça 40, p. 85, 86, 89, 92-93, 99, 108, 111-114, 119, 121-123, 125-134, 131-134, 136, 138-139, 140-141, 143-145, 148, 150-156, 158-159, 161-162, 166, 170-172, 184, 213, 248-250, 252-253 e 216; peça 41, p. 2-6, 13, 16, 18- 20, 22, 25-26, 28-29, 32-35, 40, 43-47, 50, 52, 54, 58, 59, 61, 65-69, 70, 72-74, 76-86, 88-89, 91-93, 95-96, 100-101, 103, 105, 109-115, 117, 120, 121, 123-126, 129, 133, 137-138, 140, 143, 146-147, 152-160, 182-183, 185, 190, 192-193, 197-198; peça 42, p. 3-5, 8-9, 14-15, 20, 24, 26, 28-29, 32-33, 35-36, 39, 41-45, 50-53, 55-56, 58-59, 61, 64, 67-69, 70, 74-76, 80-84, 87-96, 98-101, 104, 107, 113, 115, 117-118, 120, 127, 129- 132, 137-139, 141-142 e 144-147;
d.19) as despesas relacionadas ao item 11.2 do plano de trabalho da avença (telefone) , no montante de R$ 1.000,00, estão lastreadas pelos documentos fiscais juntados à peça 40, p. 169, peça 41, p. 53, 57, 62, 97, 135, 142, 188 e 194 e peça 42, p. 1, 10, 30, 103, 121-122, 125, 134, 136 e 148-151; e
d.20) a comprovação da despesa atinente ao item 12.1 do plano de trabalho deve ser totalmente acolhida em virtude da majoração dessa rubrica constante da versão final do pacto acostado à peça 1, p. 280-284.
Análise
6.2.	Consoante esposado nos itens 8-9 e 12 do voto ao arresto guerreado, este Tribunal julgou irregular as contas dos recorrentes, em virtude da não comprovação da boa e regular aplicação dos recursos federais transferidos por meio do Convênio 550/2006, irregularidade evidenciada na perpetração das seguintes condutas (peça 130, p. 16-17) :
a) transferência de R$ 400.000,00, da conta específica da avença para conta corrente de titularidade desconhecida, em afronta ao art. 20, da IN/STN 1/1997;
b) realização de despesas superfaturadas com os recursos remanescentes da conta específica do pacto, no montante de R$ 6.000,00, à título de assessoria jurídica e cultural, tendo por referência os valores então autorizados no plano de trabalho do acordo; e
c) bloqueio judicial de R$ 2.346,69, do saldo da conta específica do convênio para pagamento de débito da entidade convenente.
6.3.	Dessarte, as ponderações da recorrente colacionadas no subitem 6.1, alínea "d", desta instrução não merecem prosperar, visto que se referem a valores de despesas anteriormente glosadas por análises acostadas às peças 52 e 66, então rejeitadas pelo Acórdão 11066/2019-TCU-Primeira Câmara, da relatoria do Excelentíssimo Ministro Bruno Dantas, que determinou o reexame dos autos com fito de esclarecer a existência do nexo de causalidade da aplicação dos recursos públicos, mediante conciliação bancária; à individualização das condutas dos ex-gestores e à verificação de possível responsabilidade solidária de tesoureiro-geral sucessor (peça 72) . 
6.4.	Nesse sentido, no que concerne ao valor de R$ 400.000,00, indevidamente transferidos da  conta específica da avença para conta corrente diversa (subitem 6.2, alínea "a") , a reanálise em questão (peça 87) , cujos fundamentos foram incorporados as razões de decidir desta Corte, consoante item 12 do voto ao decisum guerreado, deixou assente que o vício fundamental que emerge das presentes contas é a inviabilidade de se estabelecer o nexo causalidade entre as despesas realizadas e a transferência federal, porquanto os responsáveis não carrearam aos autos o extrato bancário completo da conta de destino final do repasse o que impede qualquer conclusão acerca da regularidade dos gastos efetuados às expensas do ajuste.
6.5. 	Com efeito, é incontroverso o entendimento desta Corte no sentido de que a comprovação da aplicação dos recursos transferidos pela União por meio de convênios ou acordos congêneres deve estar acompanhada de todos os elementos que motivaram os pagamentos realizados, tais quais, notas fiscais, recibos, contratos e extratos bancários, necessários e suficientes, que levem à confirmação da existência do liame entre as despesas realizadas e os recursos federais recebidos (Acórdãos 978/2008, relator: Ministro Aroldo Cedraz; 717/2008, relator: Ministro-Substituto Augusto Sherman; 126/2008, relator: Ministro Benjamin Zymler, todos prolatados pela 2ª Câmara deste Tribunal) . 
6.6.	Outrossim, é cediço que a mera apresentação de comprovantes de despesas desacompanhados dos extratos bancários completos da conta específica do ajuste referente ao recebimento da primeira parcela do repasse até o último pagamento realizado, conforme previsto no art. 28, inciso VII, da IN STN 1/1997, não possui força probatória suficiente, per se, para corroborar a regularidade da aplicação dos recursos federais transferidos (Acórdãos 514/2007 e 6.582/2010-TCU-1ª Câmara, relator: Ministro-Substituto Marcos Bemquerer; e 497/2008-TCU-2ª Câmara, relator: Ministro Ubiratan Aguiar) . 
6.7. 	Já na seara doutrinária, é oportuno citar os preciosos ensinamentos acerca do tema da lavra do eminente Ministro desta Casa, Ubiratan Aguiar, em sua obra "Convênios e Tomadas de Contas Especiais". Em epítome categórico, o douto julgador nos oferece didático roteiro a ser seguido na análise das contas do gestor, in verbis:
Para comprovar a boa aplicação dos recursos é necessária a existência de uma série de nexos: o extrato bancário deve coincidir com a relação de pagamentos efetuados, que deve refletir as notas fiscais devidamente identificadas com o número do convênio, que devem ser coincidentes com a vigência do convênio e com as datas dos desembolsos ocorridos na conta específica (In Convênios e Tomadas de Contas Especiais: manual prático, 2ª ed. rev. e ampl., Ubiratan Aguiar et. al. Belo Horizonte: Fórum, 2005, p.43) .
6.8. 	Ainda sobre os ensinamentos do eminente Ministro emérito desta Casa, convém também reproduzir a seguinte passagem tratando da relevância, para lídima comprovação da aplicação do repasse federal, da conciliação bancária entre os extratos da conta específica do convênio e os respectivos documentos fiscais da despesa, bem como a respeito da inépcia probatória da simples execução física do objeto da avença para certificar a boa e regular gestão dos recursos públicos: 
	4.1 Do depósito e movimentação dos recursos em conta específica.
É importante destacar que é exigida uma conta para cada convênio. Assim, deverão ser abertas tantas contas quanto forem os convênios existentes.
A exigência de conta específica é de significativa importância para os órgãos de controle e, em última instância, para o próprio gestor, visto que é dele o ônus da prova da regular aplicação dos recursos.
Deve-se ter em mente que o exame da prestação de contas, assim como as auditorias eventualmente realizadas para verificação da correta aplicação das verbas transferidas, não se dá concomitante e simultaneamente à execução do convênio. Sempre, ou quase sempre, ocorre em momento posterior. Nesses casos, a verificação da legalidade dos procedimentos adotados se dá, em grande parte, por meio do exame da documentação pertinente em confronto com o extrato bancário da conta específica.
Significa dizer que os créditos efetivados na conta específica devem corresponder exatamente ao valor total daquele convênio. Da mesma forma, os débitos nela lançados devem ter exata correspondência com os valores das notas fiscais e recibos concernentes às despesas realizadas, além de ocorrerem, é claro, em período de sua vigência. Esse é o chamado nexo causal que deve existir entre os créditos, os saques e o objeto realizado.
A ausência de nexo entre o débito consignado no extrato bancário e o documento de despesa poderá resultar na responsabilização do gestor.
Aconselha-se, portanto, ao gestor que não realize qualquer movimentação na conta específica que seja estranha ao objeto do convênio. Os recursos não devem ser transferidos nem mesmo para a conta geral da entidade, visto que esse fato pode dificultar ou mesmo impossibilitar a comprovação da correta execução do convênio, levando os órgãos de controle a se manifestar pela irregularidade da despesa e pela responsabilização pessoal do gestor.
Os recursos da conta específica não podem ser transferidos para a conta geral da entidade convenente. Todo débito na conta específica deve corresponder a um documento de despesa de mesmo valor - ou à soma de documentos de despesa -, emitido pelo contratado.
	(...) 
Também sobre a existência do nexo causal, faz-se importante destacar que a simples demonstração da existência física do objeto pactuado não é suficiente para comprovar a boa aplicação dos recursos conveniados. É que somente por meio da existência da boa documentação bancária e contábil é que se poderá ter certeza de que o objeto apresentado pelo gestor foi efetivamente realizado com os recursos do convênio, e não por meio da utilização de outras fontes de custeio.
Não sendo possível comprovar o nexo existente entre a movimentação da conta e os documentos de despesas, por certo haverá impugnação total dos valores repassados, sob a premissa de desvio de recurso público. (In Convênios e Tomadas de Contas Especiais: manual prático, 3ª ed. rev. e ampl., Ubiratan Aguiar et. al. Belo Horizonte: Fórum, 2008, p.34 a 38 - destacamos e sublinhamos) .
6.9.	Ante o exposto, conquanto todas as justificativas ora aduzidas pelos responsáveis em relação as supostas despesas realizadas constantes das notas fiscais e/ou recibos compilados às peças 40-42 já tenham sido extensamente e suficientemente refutadas em análise acostada à peça 52, p. 4 e à peça 66, p. 2-14, subsiste ainda a inviabilidade de cotejar os dados e valores de qualquer dos documentos de pagamento coligidos aos autos com os recursos federais transferidos em face da ausência de extratos bancários completos da conta corrente de destino do repasse, capazes de  demonstrar, de forma idônea e indubitável, o nexo entre origem e a aplicação desses recursos.
6.10.	Já, em relação ao saldo bancário remanescente do repasse federal, no montante de R$ 36.783,00 (peça 15, p. 38-53) , apto, portanto, a respectiva conciliação dos extratos bancários com os comprovantes de pagamentos compendiados na prestação de contas do ajuste, foram impugnados gastos no valor de R$ 6.000,00 (subitem 6.2, alínea "b") , à título de assessoria jurídica e cultural visto ser esse quantia sobejou o montante de R$ 52.000,00 então autorizado pelo Plano de Trabalho do ajuste para realização dessas despesas (peça 1, p. 284) .  
6.11.	Assim, ao contrário das alegações dos recorrentes, constam, dos autos, três notas fiscais emitidas pelo escritório Cesnik, Quintino e Salinas Advogados, nos valores a seguir discriminados:
Quadro 4-Despesas com assessoria jurídica e cultural referentes aos subitens 12.2 e 12.4 do Plano de Trabalho do Convênio 550/2006
	Identificação do Documento
	Serviço
	Localização da Nota Fiscal
	Valor (R$) 
	Valor (R$) Autorizado no Plano de trabalho

	NF 2.851
	Assessoria cultural
	Peça 40, p.102
	R$ 24.000,00
	R$ 24.000,00, conforme subitem 12.2 do Plano de Trabalho (peça 1, p. 284) 

	NF 2.981
		Peça 40, p.110
	R$ 6.000,00
	
	NF 2.980
	Assessoria Jurídica
	Peça 40, p.109
	R$ 28.000,00
	R$ 28.000,00, conforme subitem 12.4 do Plano de Trabalho (peça 1, p. 284) 

	Total
		R$ 58.000,00
	R$ 52.000,00

Fonte: TC Processo 013.369/2015-6
6.12.	Dessa forma, é legítima a glosa da nota fiscal NF 2.981 (peça 40, p.110) , nos termos registrados no item 39 do relatório ao acórdão condenatório, visto que os valores autorizados no subitem 12.2 do Plano de Trabalho do Convênio 550/2006, referentes a despesas com assessoria cultural, limitavam-se a R$ 24.000,00 (peça 1, p. 284) e foram integralmente suportados pela nota fiscal NF 2.851 (peça 40, p.102) . 
6.13. 	Por fim, no que se refere à impugnação de R$ 2.346,69, confiscados da conta específica do ajuste por decisão judicial para quitação de débitos da entidade convenente, o próprio recorrente reconhece o arresto em questão. Isso posto, é incontroverso que "o bloqueio judicial de recursos de convênio para pagamento de dívidas alheias ao objeto pactuado configura débito decorrente de desvio de finalidade e, portanto, não afasta a responsabilidade de o ente beneficiado restituir os respectivos valores aos cofres do concedente" (Enunciado de jurisprudência selecionada-Acórdão 1669/2021-TCU-Segunda Câmara, Relator: Ministro Substituto Marcos Bemquerer) . Dessarte, não cabe qualquer reparo à imputação desse débito.
6.14.	Ante o exposto, verifica-se a subsistência de todos os fatos ensejadores específicos que evidenciaram a não comprovação da boa e regular aplicação dos recursos federais transferidos por meio do Convênio 550/2006 e respaldaram a cominação dos débitos aos responsáveis nesta TCE, visto que tais vícios afrontaram os seguintes dispositivos normativos aplicáveis a avença:
Quadro 5-Fatos ensejadores específicos de Convênio 550/2006
	Condutas viciadas
	Irregularidade
	Dispositivos normativos violados 

	Transferir R$ 400.000,00, da conta específica da avença para conta corrente de titularidade desconhecida.
	Ruptura do nexo de causalidade entre repasse federal e despesas
	art. 20, da IN/STN 1/1997

	Realizar despesas, no montante de R$ 6.000,00, à título de assessoria cultural, acima dos limites autorizados pelo subitem 12.2 do Plano de Trabalho do Convênio 550/2006
	Despesa superfaturada impugnada
	art. 38, alínea "d" da IN/STN 1/1997

	Bloqueio judicial de R$ 2.346,69, do saldo da conta específica do Convênio 550/2006 para pagamento de débito da entidade convenente
	Desvio de finalidade
	art. 38, alínea "c" da IN/STN 1/1997

6.15.	A par disso, não merece guarida a alegação de enriquecimento ilícito da União em virtude do ressarcimento ao erário infligido porquanto compete ao gestor "provar a boa e regular aplicação dos recursos federais e, não o fazendo, há presunção de dano, obrigando-o a restituir os valores aos cofres públicos" (Enunciado de jurisprudência selecionada-Acórdão 1189/2008-TCU-Primeira Câmara, Relator: Ministro Valmir Campelo) .
6.16.	Outrossim, os vícios que macularam as presentes contas não se revestem de caráter meramente formal, não se podendo acolher essa alegação da recorrente, conforme entendimento já registrado no item 15 do voto ao aresto vergastado. 
6.17.	De fato, as falhas formais apuradas nos supostos precedentes análogos a essa TCE arrolados pela recorrente (Acórdão 2150/2016-TCU-Plenário-Relator: Ministro Bruno Dantas; 3.624/2013-1ª Câmara-Relator: Ministro Valmir Campelo e 1.186/2009-Plenário-Relator: Ministro Substituto André de Carvalho ) , consistentes com a ausência de numeração de folhas de processo e de publicação de aditivos em diário oficial, aplicação indevida de repasse federal em fundo DI, recibos não datados e despesas realizadas fora da vigência do ajuste, em nada se assemelham em monta e gravidade às irregularidade detectadas nestas contas. 
6.18.	Além disso, as falhas formais apreciadas nos decisum apontados em conjunto probatório com a ausência de evidências de locupletamento pessoal dos responsáveis e a existência de divergências de entendimento doutrinários acerca da extensão de princípios jurídicos ou do grau de aplicação de normativo à época é que nortearam o reconhecimento da boa-fé daqueles gestores, com fixação e prazo novo e improrrogável para recolhimento do débito. Note-se, assim, que, em nenhuma das TCEs listadas, houve elisão do dano ao erário identificado, subsistindo o dever de ressarcir os cofres públicos.  
6.19. 	Finalmente, não há que se reputar que pareceres de avaliação de prestação de contas emitidos pelo concedente constituem ato jurídico perfeito, aptos a afastar a competência do TCU, insculpida no art. 71, inciso II, in fine, da Constituição Federal de 1988, para julgar "as contas daqueles que derem causa à perda, ao extravio ou à outra irregularidade de que resulte prejuízo ao erário público". 
6.20.	De fato, a par do mandato constitucional, várias disposições legais e normativas, entre as quais, o art. 8º da Lei 8.443/1992 (Lei Orgânica do TCU) , o art. 84 do Decreto-Lei 200/1967 e o art. 148 do Decreto 93.872/1986, sujeitam o gestor de verbas públicas ao crivo percuciente desta Corte quando verificada a omissão no dever de prestar contas, a não comprovação da aplicação dos recursos repassados pela União, a ocorrência de desfalque ou desvio de verbas públicas, ou, ainda, a prática de qualquer ato ilegal, ilegítimo ou antieconômico de que resulte dano ao Erário. Assim, tanto a instauração desta TCE para apuração dos fatos, identificação dos responsáveis e quantificação do dano aos cofres públicos, quanto a sua apreciação e julgamento por esta Corte de Contas estão legitimamente reconhecidos e resguardados pelo ordenamento jurídico pátrio. 
6.21. 	Por todo o exposto, conclui-se pela subsistência das irregularidades ensejadoras da instauração da presente TCE e pela manutenção do débito imputado à recorrente e demais responsáveis pelo subitem 9.3 do arresto vergastado.
7. Da aplicação das disposições do Decreto 8.726/2016 ao ajuste inquinado (peça 156, p. 43-45) .
7.1. 	A recorrente pugna pela aplicação do art. 66, §3º, do Decreto 8.726/2016 à apreciação das presentes contas a fim de seja elidida impugnação das despesas apuradas nesta TCE em virtude da ausência de documentação completa da prestação de contas do Convênio 550/2006, visto que essa hipótese não consta do rol de fundamentos para sua rejeição então previstas no referido dispositivo. 
7.2.	Alternativamente, na hipótese de manutenção do entendimento pela rejeição das contas, alvitram o ressarcimento ao erário por meio de ações compensatórias de interesse público mediante a apresentação de novo plano de trabalho, nos termos do art. 68, inciso II, alínea 'b" do aludido regulamento. 
Análise
7.3.	O princípio da irretroatividade de normas é preceito do ordenamento jurídico pátrio erigido tanto pelo art. 5º, inciso XXXVI, da Constituição Federal quanto pelo art. 6º, da Lei de Introdução às Normas do Direito Brasileiro (LINDB) . 
7.4.	Nesse diapasão, tendo em vista que o convênio impugnado vigeu no período de 27/12/2006 a 31/7/2008 (peça 1, p. 214-216 e 358; e peça 2, p. 46) e sua prestação de contas final foi encaminhada em 31/8/2011 (peça 3, p. 373) , é defesa a aplicação retroativa à avença das disposições previstas tanto na Lei 13.019/2016, quanto em seu normativo regulamentador, Decreto 8.726/2016.
7.4.	De toda sorte, as prescrições dos mencionados normativos referem-se à apreciação, pelo próprio órgão ou entidade concedente, das prestações de contas das parcerias celebradas entre a administração pública federal e as organizações da sociedade civil. 
7.5.	Dessa forma, ainda que acolhida sua aplicação ao Convênio 550/2006, verificar-se-ia a subsunção da irregularidade apurada nessas contas, qual seja, a não comprovação da boa e regular aplicação dos recursos públicos, à hipótese de rejeição de contas pelo órgão concedente prevista tanto no art. 72, inciso III, alínea "c", da Lei 13.019/2016 quanto no art. 66, §3º, inciso III do Decreto 8.726/2016: dano ao erário decorrente de ato de gestão ilegítimo ou antieconômico. 
7.5.	Outrossim, o ressarcimento ao erário por meio de ações compensatórias de interesse público mediante a apresentação de novo plano de trabalho, possibilidade aventada pelo art. 72, § 2º, da Lei 13.019/2016 e pelo art. 68, inciso II, alínea 'b" do Decreto 8.726/2016, é uma faculdade do órgão ou entidade convenente, quando exaurida a fase recursal da avaliação de contas que lhe compete, conforme se depreende da transcrição dos aludidos dispositivos:
Lei 13.019/2016
Art. 72. As prestações de contas serão avaliadas:
 (...) 
§ 1º O administrador público responde pela decisão sobre a aprovação da prestação de contas ou por omissão em relação à análise de seu conteúdo, levando em consideração, no primeiro caso, os pareceres técnico, financeiro e jurídico, sendo permitida delegação a autoridades diretamente subordinadas, vedada a subdelegação.  (Incluído pela Lei nº 13.204, de 2015) 
§ 2º Quando a prestação de contas for avaliada como irregular, após exaurida a fase recursal, se mantida a decisão, a organização da sociedade civil poderá solicitar autorização para que o ressarcimento ao erário seja promovido por meio de ações compensatórias de interesse público, mediante a apresentação de novo plano de trabalho, conforme o objeto descrito no termo de colaboração ou de fomento e a área de atuação da organização, cuja mensuração econômica será feita a partir do plano de trabalho original, desde que não tenha havido dolo ou fraude e não seja o caso de restituição integral dos recursos.  
Decreto 8.726/2016
Art. 68. Exaurida a fase recursal, o órgão ou a entidade da administração pública federal deverá:
I - no caso de aprovação com ressalvas da prestação de contas, registrar na plataforma eletrônica as causas das ressalvas; e
II - no caso de rejeição da prestação de contas, notificar a organização da sociedade civil para que, no prazo de trinta dias:
a) devolva os recursos financeiros relacionados com a irregularidade ou inexecução do objeto apurada ou com a prestação de contas não apresentada; ou
b) solicite o ressarcimento ao erário por meio de ações compensatórias de interesse público, mediante a apresentação de novo plano de trabalho, nos termos do § 2º do art. 72 da Lei nº 13.019, de 2014 . (grifo nosso) 
7.6.	Não se confunde, portanto, com a apreciação de tomada de contas especial legitimamente instaurada em razão de dano ao erário federal cuja competência é, por mandato constitucional e legal, desta Corte de Contas, conforme já discorrido no subitem 6.16-6.17 dessa instrução, e cujas consequências do julgamento pela reprovação das contas estão definidas no art. 19 e 23, inciso III, da Lei Orgânica do TCU.
7.7.	Ante o exposto, conclui-se pela inaplicabilidade das disposições do Decreto 8.726/2016 ao Convênio 550/2006.
8. Da boa-fé dos responsáveis (peça 156, p. 21-31) 
8.1 	Defende-se no recurso o reconhecimento da boa-fé dos responsáveis em face das seguintes circunstâncias fáticas do caso concreto: execução do convênio impugnado; apresentação da prestação de contas; entrega dos comprovantes de despesas realizadas na execução da avença, mesmo que parcialmente; e a aprovação da prestação de contas pelo concedente, consoante parecer acostado à peça 3, p. 377-380.
8.2.	Reforça-se que, como princípio geral do direito, a boa-fé se presume e a má-fé deve ser comprovada por quem a alega, consoante entendimento pacificado pelo Superior Tribunal de Justiça, corte que detém a prerrogativa de uniformizar a interpretação da lei federal (REsp 956943 PR 2007/0124251- 8-Corte Especial, da relatoria da Ministra Nancy Andrighi) .
8.3.	 Afirma-se que o acompanhamento deficiente da execução do ajuste pelo concedente, em afronta aos deveres previstos nas cláusulas terceira e sétima do termo de convênio e nos arts. 51, 52 e 53 da Portaria Interministerial 127/2008, deve ser reputada como atenuante dos gravames imputados aos recorrentes, uma vez que permitiria a reorientação dos procedimentos equivocados então adotados.  
8.4.	Por fim, invoca a violação do princípio da razoabilidade e proporcionalidade e da dignidade da pessoa humana ante o não reconhecimento da boa-fé dos responsáveis em face da apertada votação verificada em processo análogo aos presentes autos (TC Processo 029.080/2014-2) .
8.5.	Assim, reconhecida a boa-fé aduzida, a recorrente pugna para que seja concedido novo e improrrogável prazo para recolhimento do débito, com fulcro no art. 12, §1º da Lei 8.443/1992.
Análise
8.6.	Por expressa disposição constitucional, o ônus probandi da boa e regular gestão de dinheiros, bens e valores públicos federais é atribuído a todo aquele que utilize, arrecade, guarde, gerencie ou administre tais recursos (art. 70, parágrafo único) .  
8.7.	Outrossim, a Carta Magna também fixa como competência exclusiva do TCU o julgamento das "contas daqueles que derem causa a perda, extravio ou outra irregularidade de que resulte prejuízo ao erário público" (art. 71, inciso II, in fine, da Constituição Federal de 1988) . 
8.8.	Assim, a par das disposições constitucionais supra relacionadas, da jurisdição do TCU e dos princípios que norteiam o regime jurídico administrativo, o entendimento pacífico dessa Corte de Contas é de que, no exercício do controle financeiro dos recursos públicos federais, a boa-fé não pode ser presumida, devendo ser demonstrada e comprovada a partir dos elementos que integram os autos e aferida objetivamente por meio da constatação de algum ato ou fato capaz de caracterizar a conduta zelosa e diligente do responsável pelos recursos (Acórdãos 10.237/2020-2ªCâmara, Relatora: Ministra Ana Arraes; 2.742/2019-2ªCâmara, Relator: Ministro Substituto Marcos Bemquerer; 8.928/2015-2ªCâmara, Relator: Ministro Substituto Marcos Bemquerer) . Tal interpretação decorre da compreensão de que, no que concerne à fiscalização dos gastos públicos, privilegia-se a inversão do ônus da prova, pois cabe ao gestor demonstrar a boa aplicação dos recursos sob sua responsabilidade, consoante o já mencionado art. 70, parágrafo único, da Constituição Federal.
8.9.	Relativamente a esse aspecto, a jurisprudência deste Tribunal também sedimentou entendimento de que "a boa-fé é aferida quando o responsável pela gestão de recursos públicos federais, embora tenha concorrido para o dano ao erário ou outra irregularidade, seguiu as normas pertinentes, os preceitos e os princípios do direito" (Enunciado de jurisprudência selecionada-Acórdãos 13.732/2019-1ªCâmara, Relator: Ministro Walton Alencar Rodrigues;7.936/2018-2ªCâmara, Relator: Ministro Substituto Augusto Sherman; 8.987/2018-1ªCâmara, Relator: Ministro Walton Alencar Rodrigues; 1.921/2011-2ª Câmara, Relator: Ministro Raimundo Carreiro) . 
8.9.	Nesse contexto, e após exame da documentação carreada aos autos, não é possível vislumbrar a boa-fé na conduta dos responsáveis, porquanto a própria violação das normas e preceitos que regiam a gestão do repasse financeiro então estabelecidos na IN 1/1997, no termo de convênio e no respectivo plano de trabalho inviabilizaram a comprovação da boa e regular aplicação dos recursos federais transferidos e importaram, portanto, na impossibilidade de reconhecimento da atitude zelosa e diligente dos responsáveis na gestão da coisa pública . 
8.10.	Com efeito, o cumprimento do objeto do ajuste não exime o responsável da apresentação de documentos, por oportunidade de sua prestação de contas, idôneos ao estabelecimento do liame causal entre a origem dos recursos e sua destinação, em conformidade aos ditames normativos e conveniais estipulados. Assim, o vício apurado nestas contas evidencia gravosa irregularidade na gestão dos recursos repassados, não sendo possível admitir a alegação de falhas meramente formais então aduzidas pelos recorrentes, conforme já esposado nos itens 14-15 do voto ao aresto aclaratório do acórdão recorrido (Acórdão 3997/2021-TCU-Primeira Câmara- Relator: Ministro Bruno Dantas) .  
8.11.	Ademais, conforme já registrado nos itens 9 e 40 do relatório a decisão guerreada, então incorporados às razões de decidir do aludido aresto (item 12 do voto ao Acórdão 13916/2020-TCU-Primeira Câmara, relator: Ministro Bruno Dantas) , foram constatados na prestação de contas do ajuste inquinado a "realização de despesas sem relação com o objeto, a exemplo de gastos com tênis e meias; com sabão e papel higiênico, cerveja, gasolina e supermercado", bem como a apresentação de documento de despesa, qual seja, Nota Fiscal 2.981  (peça 40, p. 110) , também constante de prestação de contas de convênio diverso ao examinado (peça 65, p. 23 do TC Processo 029.080/2014-2) . Tais irregularidades consubstanciam indícios de desídia e de fraude na gestão de recursos públicos e sinalizam para ausência de boa-fé dos responsáveis. 
8.12.	No que tange ao alegado acompanhamento deficiente da execução do ajuste pelo concedente, a suposta negligência da Administração Pública não tem o condão de eximir os responsáveis dos deveres jurídicos então pactuados no termo de convênio e por eles subscritos, mormente, em face do expressamente disposto na Cláusula Sexta do ajuste no sentido de que os saques de recursos depositados na conta especificada avença se daria exclusivamente em benefício das despesas prevista no Plano de Trabalho (peça 1, p. 206) . Dessa forma, não há que se reputar a pretensa falha como atenuante das condutas inquinadas. 
8.13.	Por fim, verifica-se que o quórum de votação do acordão impugnado foi unânime, não restando qualquer celeuma acerca da responsabilidade e culpabilidade dos recorrentes pelas irregularidades que viciaram o Convênio 550/2006 capaz de justificar a alegada violação a princípios jurídicos. 
8.14.	Conclui-se, assim, que as circunstâncias fáticas e jurídicas que permearam as irregularidades constatadas nestas contas não têm o condão de atenuar ou excluir o juízo de censura ou reprovação da conduta dos recorrentes com o fito de reconhece-lhes a boa-fé, razão pela qual pugna-se pela manutenção da multa, individualmente, cominada aos responsáveis, no montante de R$ 80.000,00, com espeque nos art. 57 da Lei 8.443/1992 c/c o art. 267 do Regimento Interno do TCU, in fine, do RI/TCU.
CONCLUSÃO
8.	Das análises anteriores, conclui-se que:
a) não se operou a prescrição quinquenal e a prescrição intercorrente do débito e da multa;
b) subsistem as irregularidades que ensejaram o dano ao erário imputado aos recorrentes;	
c) as disposições do Decreto 8.726/2016 não se aplicam ao Convênio 550/2006; e
d) não é possível vislumbrar a boa-fé na conduta dos responsáveis.
8.1.	Com espeque nessas conclusões, propõe-se negar provimento ao presente recurso, uma vez que as razões recursais aduzidas pelos responsáveis são inaptas para desconstituir os fundamentos da decisão exordial, que, por isso, se mantém hígida. 
PROPOSTA DE ENCAMINHAMENTO
Ante ao exposto, submetem-se os autos à consideração superior, propondo-se, com fundamento nos arts. 32, inciso I, e 33 da Lei 8.443/1992 e art. 285 do RI/TCU:
a) 	conhecer do recurso para, no mérito, negar-lhe provimento;
b) informar a recorrente e aos demais interessados do acórdão a ser proferido, destacando que o relatório e o voto que o fundamentam podem ser acessados por meio do endereço eletrônico www.tcu.gov.br/acordaos.

Heloisa Mafalda de Melo Monteiro (254980/OAB-SP); Paula Costa (194.573/OAB-SP); Joao Maciel Monteiro (10.326-E/OAB-SP); Thais Silva Bernardes (335426/OAB-SP); José Nelson Vilela Barbosa Filho (16.302/OAB-PE).

Subprocurador-Geral Paulo Soares Bugarin.

TOMADA DE CONTAS ESPECIAL. CONVÊNIO. FUNDO NACIONAL DE CULTURA. UNIÃO NACIONAL DOS ESTUDANTES. IMPLANTAÇÃO DO PROJETO "CINEMA UNE EM MOVIMENTO". NÃO COMPROVAÇÃO DO NEXO DE CAUSALIDADE. CITAÇÃO DA ENTIDADE, DE SEUS PRESIDENTES E DO TESOUREIRO GERAL. ACOLHIMENTO PARCIAL DAS ALEGAÇÕES DE DEFESA. EXCLUSÃO DA RESPONSABILIDADE DE UM DOS RESPONSÁVEIS. PRECEDENTES DESTE TRIBUNAL. CONTAS IRREGULARES. DÉBITO E MULTA. RECURSO DE RECONSIDERAÇÃO. CONHECIMENTO. ARGUMENTOS INSUFICIENTES PARA REFORMAR A DELIBERAÇÃO RECORRIDA. AUSÊNCIA DE PRESCRIÇÃO. NEGATIVA DE PROVIMENTO. CIÊNCIA.

TOMADA DE CONTAS ESPECIAL (TCE)

Secretaria de Recursos (Serur); Secretaria de Controle Externo de Tomada de Contas Especial (SecexTCE).

Trata-se de recurso de reconsideração interposto pela União Nacional dos Estudantes (UNE) contra o Acórdão 13916/2020, peças 156 a 160, mantido pelo Acórdão 3997/2021-TCU-Primeira Câmara e sob a relatoria do E. Ministro Bruno Dantas, o qual julgou irregulares as contas da UNE, de Gustavo Lemos Petta e de Rovilson Sanches Portela, respectivamente, presidente e tesoureiro-geral daquela entidade, à época dos fatos, condenando-os solidária e individualmente ao ressarcimento de dano ao Erário e ao pagamento de sanção pecuniária individual, em razão de não-comprovação do regular emprego dos recursos do Convênio 550/2006, firmado entre o Ministério da Cultura e a recorrente, cujo objeto é a implementação do projeto "Cinema UNE em Movimento", com o fito de exibir e debater, gratuitamente, longas-metragens nacionais em universidades do país em comemoração aos 70 anos da UNE (peça 1; p. 202) .
Basicamente, a UNE alega: decadência do direito de o Tribunal instaurar TCE; prescrição quinquenal da pretensão ressarcitória e da pretensão punitiva da União; regular aplicação da despesa no objeto do convênio; reconhecimento da boa-fé dos responsáveis; afastamento da irregularidade ou possível execução de plano de trabalho como forma de reparar dano imputado aos responsáveis, conforme aplicação analógica da Lei 13.019/2014, regulamentada pelo Decreto 8.726/2016, que dispõe sobre regras e procedimentos do regime jurídico da parcerias celebradas entre a Administração Pública Federal e organizações da sociedade civil.
A Secretaria de Recursos e o Ministério Público de Contas manifestam-se pelo conhecimento do recurso de reconsideração para, no mérito, negar-lhe provimento.
Feita essa apresentação, decido.
Conheço do recurso de reconsideração interposto pela União Nacional dos Estudantes, preenchidos os requisitos de admissibilidade estabelecidos nos artigos 32, inciso I, e 33, da Lei 8.443/1992.
Preliminarmente, rejeito a alegação de decadência. O prazo decadencial previsto no artigo 54 da Lei 9.784/1999 é aplicável ao TCU, apenas, como meio de autotutela no desempenho de sua função administrativa, não sendo empregada no exercício de sua competência constitucional de controle externo. Nessa vereda, trilham os Acórdão 1088/2015-TCU-Plenário, relator E. Ministro Augusto Nardes, 44/2019-Plenário e 8206/2020-1ª Câmara, relator E. Ministro-Substituto Weder de Oliveira, dentre outros.
Igualmente, afasto a arguição de prescrição da pretensão ressarcitória e da pretensão punitiva da União. Compulsando os autos, verifico que não ocorreu a prescrição quinquenal para condenação dos responsáveis em débito e multa, nos termos da Resolução-TCU 344 de 11 de outubro de 2022.
Neste passo, reproduzo, com os devidos ajustes, os principais eventos interruptivos e suspensivos da contagem da prescrição, durante as fases interna e externa da TCE, com reflexos na contagem do prazo prescricional:
Fase interna da TCE
	Data
	Ato inequívoco de apuração
	Localização nos autos
	Dispositivo da Resolução-TCU 344/2011

	23/12/2008
	Apresentação da prestação de Contas do Convênio 550/2006 pela ÙNE
	Peça 2, págs. 86/391 
	Art. 4º, inciso II (termo a quo) 

	24/8/2009
	Notificação da UNE de Solicitação de documentos, esclarecimentos em razão de inconsistências, impugnação de despesas ou devolução de recursos, conforme ofício emitido pela Coordenação de Prestação de Contas de Convênios da Secretaria de Audiovisual do Ministério da Cultura (Carta CPCONV Nº 239/2009, de 20/8/2009) 
	Peça 3, págs. 139/149 e 155
	Art. 5º, incisos I e II 

	17/9/2009
	Reiteração de solicitação de documentos e esclarecimentos pela Coordenação de Prestação de Contas de Convênios da Secretaria de Audiovisual do Ministério da Cultura (Carta CPCONV Nº 278/2009) 
	Peça 3, pág. 157
	Artigo 5º, inciso II 

	24/11/2009
	Solicitação à UNE de devolução de recursos da prestação de contas do convênio, requerida pela Coordenação de Prestação de Contas de Convênios da Secretaria de Audiovisual do Ministério da Cultura (Carta CPCONV nº 379/2009, de 24/11/2009) 
	Peça 3, pág. 173
	Artigo 5º, incisos I e II 

	18/08/2010
	Notificação de solicitação de documentos para análise da prestação de contas, pela Coordenação de Prestação de Contas de Convênios da Secretaria de Audiovisual do Ministério da Cultura (Carta CPCONV nº 294/2010, de 13/08/2010) 
	 Peça 3, págs. 235 a 239
	Artigo 5º, inciso I 

	24/5/2012
	Representação formulada pelo MPTCU, objeto do TC Processo 016.244/2012-5, acerca das irregularidades em diversos convênios firmados entre a União e a UNE, entre os quais, o Convênio 550/2006-Siafi/Siconv 579964.
	peça 1 (TC Processo 016.244/2012-5) 
	Artigo 5º, inciso II 

	9/1/2013
	Solicitação de informações ao Ministério da Cultura, acerca da prestação de contas do ajuste impugnado.
	peças 88 e 94 (TC Processo 016.244/2012-5) 
	Artigo 5º, inciso II

	25/11/2013
	Despacho do relator da representação objeto do TC Processo 016.244/2012-5, Ministro Raimundo Carreiro, determinando ao MinC a instauração de TCE a vistas das irregularidades apuradas no Convênio 550/2006-Siafi/Siconv 579964.
	peça 106 (TC Processo 016.244/2012-5) 
	Artigo 5º, inciso II

	14/1/2014
	Informação 001/2014/COPCC/CGFPA/SAv/MinC
	peça 3, p. 377-380 (TC Processo 013.369/2015-6) 
	Artigo 5º, inciso II

	28/1/2014
	Parecer Técnico 001/2014/COPCC/CGIFA/DGPA/SAv/MinC
	peça 3, p. 387-388 TC Processo 013.369/2015-6
	Artigo 5º, inciso II

	29/1/2014
	Despacho do ordenador de despesa determinando a instauração de TCE, conforme conclusões do Parecer Técnico 001/2014/COPCC/CGIFA/DGPA/SAv/MinC
	peça 3, p. 389 (TC Processo 013.369/2015-6) 
	Artigo 5º, inciso II

	13/6/2014
	Relatório da Tomada de Contas Especial 17/2014
	peça 4, p. 64-68 (TC Processo 013.369/2015-6) 
	Artigo 5º, inciso II

	12/5/2015
	Relatório de Auditoria 55/2015 da Secretaria Federal de Controle Interno 
	peça 4, p. 82-85 (TC Processo 013.369/2015-6) 
	Artigo 5º, inciso II

	29/5/2015
	Pronunciamento do Ministro de Estado do Cultura
	peça 4, p. 96 (TC Processo 013.369/2015-6) 
	
Fonte: TC Processo 016.244/2012-5 e TC Processo 013.369/2015-6
Fase externa da TCE
	Data
	Evento
	Localização
	Dispositivo da Resolução-TCU 344/2011

	17/8/2016
	Instrução da UT competente 
	peça 16
	
	12/9/2016 a 13/10/2016
	Ciência de ofícios de citação dos responsáveis
	peças 22-24, 25-27; 33; 35-36
	Artigo 5º, inciso II

	15/3/2017
	Instrução da UT competente
	peça 52
	
	29/3/2017
	Parecer do MPTCU
	peça 55
	
	1/2/2019
	Determinação do relator a quo para análise dos novos documentos trazidos pela UNE  
	peça 64
	Artigo 7º, inciso VI

	22/3/2019
	Instrução da UT competente
	peça 66
	Artigo 7º, inciso VI

	13/5/2019
	Parecer do MPTCU
	peça 69
	Artigo 7º, inciso VI

	17/10/2019
	Prolação do Acórdão 11066/2019-TCU-Primeira Câmara, em que é determinada a realização de novas apurações 
	peça 72
	Artigo 5º, inciso II

	21/7/2020
	Instrução da UT competente
	peça 87
	
	28/7/2020
	Parecer do MPTCU
	peça 90
	
	1/12/2020
	Prolação da decisão condenatória recorrível, Acórdão 13916/2020-TCU-Primeira Câmara
	peça 98
	Artigo 5º, inciso IV

Fonte: TC Processo 013.369/2015-6
Verifica-se, assim, que não foi ultrapassado o prazo de prescrição quinquenal, tampouco ocorreu a prescrição intercorrente com a paralisação do processo por mais três anos.
Adentrando no mérito do recurso, não merecem guarida as alegações da defesa de que teria havido regular aplicação dos recursos do convênio. Restou comprovado, nos autos, que a UNE, no mesmo dia do recebimento dos recursos do convênio, no total de R$ 436.783,00, a entidade convenente realizou a transferência de R$ 400.000,00, da conta específica do ajuste, para outra conta bancária, sem que se saiba a respectiva titularidade e cujo extrato completo de todo o período de vigência do ajuste não foi juntado ao processo até esta etapa recursal, em afronta ao artigo 20, da IN/STN 1/1997.
Não há, portanto, como estabelecer o nexo causal entre a origem dos recursos do convênio e a aplicação da despesa. O simples confronto entre a relação de notas fiscais, recibos e demais comprovante de gastos com os itens de serviço previstos plano de trabalho não é suficiente para suprir essa lacuna.
Assim, não basta a execução física do objeto do convênio, sendo necessário demonstrar que o projeto tenha sido custeado com os recursos do ajuste. Nesse sentido, cito os Acórdão 12788/2016-TCU-Segunda Câmara, relator E. Ministro-Substituto Augusto Sherman Cavalcanti, 2182//2017-1ª Câmara, relator E. Min. Bruno Dantas, 2675/2012-Plenário, relator E. Min. José Mucio Monteiro, 
Não se trata de mera falha formal, mas de erro grosseiro decorrente de culpa grave por violar preceito fundamental de direito financeiro. Não há, portanto, como invocar a boa-fé dos gestores públicos que não adotaram as cautelas exigidas por lei para assegurar a correta prestação de contas dos recursos públicos descentralizados pelo convênio.
Além do rompimento do liame casual com a transferência da quantia de R$ 400 mil da conta vinculada para conta de titularidade desconhecida, também foram identificados gastos irregulares no valor R$ 8.346,69 dos R$ 36.783,00 que permaneceram na conta específica do convênio. A impugnação da despesa abrange o dispêndio de R$ 6.000,00 com pagamentos não autorizados a serviços de assessoria jurídica e cultural e R$ 2.346,69, bloqueados judicialmente na conta corrente por dívidas da UNE.
Por fim, na linha esposada pela unidade técnica, rejeito a tese da defesa de aplicação analógica da Lei 13.019/2014, regulamentada pelo Decreto 8.726/2016, com a qual a recorrente pretende afastar as irregularidades e, caso seja mantido o título condenatório, executar novo plano de trabalho como forma de reparação do débito.  
O diploma legal é posterior aos fatos apurados nesta tomada de contas especial, não tendo efeito retroperante sobre o convênio em análise, o qual se acha inteiramente regulado pela Instrução Normativa STN 01/1997, à época vigente.
Ante exposto, voto por que o Tribunal acolha a minuta de acórdão que ora submeto à apreciação do colegiado.
TCU, Sala das Sessões, em 29 de novembro de 2022.
WALTON ALENCAR RODRIGUES 
Relator